---
title: "Análisis de datos con R"
author: "Adolfo De Unánue T."
date: "19/08/2015"
output: 
  ioslides_presentation:
    widescreen: true
    smaller: true
    fig_width: 5
    fig_height: 4
runtime: shiny
---

# Introducción

## Repositorio

* Página: `https://github.com/nanounanue/wwc2015`

* Repo: `git@github.com:nanounanue/wwc2015.git`

# ¿Por qué R?

## Algunas características de R


* Lenguaje estadístico.
* Gráficas, manipulación de datos.
* Miles de paquetes de algoritmos estadísticos, aprendizaje de máquina, minería.
* Soporte para Hadoop, Big data, Multiprocesador, ejecución en paralelo.
* ¡Conexión con casi todo!
* Geoespacial, series de tiempo, bases de datos, etc.
* Reportes y presentaciones automáticos (¡esta presentación por ejemplo!)


# RStudio: quicktour

# REPL: glimpse


# Bases del Lenguaje

## En `R` todo son

* Objetos
    * Pueden ser vistos como un espacio de almacenamiento y un nombre asociado a ello.
    * Todo está  en la memoria de la computadora (por el momento).

* Funciones
    * Tipo especial de objeto.
    * Realiza ciertas operaciones, toma algunos argumentos y produce un resultado de la realización de las operaciones.


## Asignación

* Los objetos y funciones se almacenan usando el operador de asignación `<-`


```{r}
x <- 1345
y <- 2
```


* Si queremos ver lo que esta almacenado tecleamos su nombre.

```{r}
  x
  y
```

## ¿Qué hay ahí?

* Si queremos ver todos los objetos en memoria: `ls()` u `objects()`

```{r}
ls()
```


## Vectores

Un vector es un conjunto ordenado de cosas, la función para **crearlo** es `c()` de _concatenar_ ...

```{r}
v <- c(4, 18, 23.6, 23)
v
```

Una característica importante del vector es su longitud

```{r}
length(v)
```

## Vectores

Es posible generar vectores como _secuencias_:

```{r}
x <- 1:10
x
10:15 - 1 ## ¿Qué pasó aquí?
```


```{r}
10:(15 - 1) ## Mucho mejor
```

## Vectores

Se pueden generar secuencias que no sean enteros

```{r}
seq(from = -4, to=3, by = 0.5)
```

```{r}
seq(from = 1, to = 5, length = 3)
```

```{r}
seq(length = 10, from = -1, by = 0.2)
```

## Vectores

También se puede crear _repitiendo_ un elemento:

```{r}
rep(5, 8)
```


```{r}
rep("character", 5)
```


## Vectores

Los elementos del vector se pueden obtener mediante el índice

```{r}
v[2]
```

_Nota que en_ `R` el índice empieza en `1`.

```{r}
v[1] <- "¡hola!"
v
```

Y podemos agregar nuevos elementos

```{r}
v[length(v) + 1] <- -45
v
```

## Vectores

Las operaciones sobre vectores están optimizadas, en el _caló_ de `R` se dice que están _vectorizadas_.


```{r}
v <- c(2, 3, 4, 6)
x <- sqrt(v)
x
```

Operan elemento por elemento, por lo que los vectores en `R` **no** son los vectores de las clases de mate.

Por ejemplo, estas operaciones no tienen sentido para vectores matemáticos:

```{r}
v + 1
```


```{r}
v == c(1,3,5,7)
```

## Vectores

Otra característica es que hay un _roll-up_ de vectores

```{r}
v1 <- c(4, 6, 87)
v2 <- c(2,10)
v1+v2 
```

¿Puedes ver que pasó?

## Vectores

Una de las operaciones que uno quiere realizar cuando analiza datos es el _filtrado_, por ejemplo, quiero ver cuales son positivos

```{r}
x <- c(1, -3, -2, 4, -10, 2, 3, 90)
x > 0
```

Entonces, puedo utilizar este índice lógico, para _extraer_ o _filtrar_ los positivos:

```{r}
x[x>0]
```

o los mayores de `2`

```{r}
x[x > 2]
```

## Vectores

Los índices en `R` son más versátiles que en otros lenguajes, por ejemplo, es posible usar _índices vectoriales_

```{r}
x
x[c(4, 2)]
```

## Vectores

Lo que sigue, es muy intuitivo, pero pude confundirte si has programado en `python`. El índice _negativo_ **remueve**


```{r}
x
x[-1]
```


```{r}
x[-c(1, 5)]
```

Nota como ninguna operación de filtrado _modifica_ el vector original `x`.

## Vectores

Hasta ahora hemos visto vectores numéricos, pero pueden ser de cualquier tipo:

```{r}
flotantes <- c(1.1, 1.3, .4)
flotantes
```

```{r}
letras <- c('a', 'b', 'c')
letras
```

## Vectores

Pero si los mezclas, ocurre una operación de _transformación_ o _casting_ al elemento más complejo.

```{r}
enteros <- c(1, 2, 3)
enteros

enteros <- c(1,2,3, 4.1)
enteros

enteros <- c(1,2,3, "a")
enteros
```

## Vectores

El vector se puede analizar rápidamente, si es numérico usando lo siguiente:

```{r}
x <- c(1,2,3,4,5,6)
sum(x) # Total
mean(x) # Promedio
sd(x) # Desviación estándar
summary(x) # O una descripción estadística completa
```

## Vectores

Y se puede analizar visualmente también:

```{r}
names(x) <- c("algo", "otro", "manzanas", "peras", "quesos", "jitomates")
barplot(x) 
```

## Vectores

Si tienes dos variables

```{r}
y <- rnorm(1000, mean= 0, sd=1)  # Genero números aleatorios distribuidos normalmente (*)
x <- rnorm(1000, mean=3, sd=1)
plot(x,y, main="Scatterplot")
```


## Vectores

Por último, es posible preguntar si un objeto es un vector:

```{r}

is.vector(x)

is.numeric(x)

is.character(x)
```


## Factores

Cuando uno quiere analizar datos, regularmente necesita variables que funcionan como etiquetas. Estas etiquetas pueden ser contadas, pero no sumadas. A este tipo de variables se les conoce como variables _categóricas_ y en `R` se llaman **factores**.

Es posible crearlas a partir de un `vector`

```{r}
f <- c("M", "F", "M", "M", "F", "M")
f <- factor(f)
f
```

Y pueden tener una descripción larga (`label`)

```{r}
f <- factor(c("M", "F", "M", "M", "F", "M", "F"), levels=c("M", "F"), labels=c("Hombre", "Mujer"))
f
```


## Factores

Hagámos una copia de `f`

```{r}
g <- f
g
f
```

## Factores

Los `levels` se pueden extraer con la siguiente función:

```{r}
levels(g)
```

## Factores

¿Qué pasa si quiero agregar un nuevo elemento al final del factor?

```{r}
g[length(g)+1] <- "NR"
g
```

Mmmm, como el _nivel_ `NR` no estaba definido, lo agrega como un valor inexistente (`NA`).

## Factores

```{r}
g <- factor(c("a", "b", "a", "a", "b", "b", "b"), levels=c("a", "b", "c"))
g
```


```{r}
g[length(g)+1] <- "c"
g
```

## Factores

Una tabla con los conteos por nivel se puede obtener fácilmente

```{r}
table(g)
```

## Factores

```{r}
a <- factor(c("estudiante", "profesor", "estudiante", "profesor", "estudiante", "estudiante", "estudiante"))
a
```

Es posible mezclar los dos factores en una tabla 

```{r}
t <- table(a,f)
t
```

Nota como se le está asignando el género por renglón.

## Factores

Una tabla marginal, es aquella que resume los conteos por dimensión o _margen_

```{r}
margin.table(t, 1)
margin.table(t,2)
```

## Factores

Y una tabla de _proporciones_ nos da (obviamente) la proporción

```{r}
prop.table(t, 2) 
```

## Factores

LA representación visual de un factor es una gráfica de barras

```{r}
plot(f, main = "Género")
```


## Listas

Otro tipo de objeto son las _listas_, son parecidas a los vectores, pero con una diferencia importante: pueden tener los elementos de diferentes tipos.

```{r}
lista <- list(1, 2, 3, 4, 5)
lista
```

## Listas

El operador de extracción (`[`), devuelve una _lista_

```{r}
lista[1]
is.list(lista[1])
is.vector(lista[1])
```


## Listas

El operador `[[` devuelve un _vector_


```{r}
lista[[1]]
is.list(lista[[1]])
is.vector(lista[[1]])
```

## Listas

Como mencioné es posible tener varios tipos de datos mezclados en una lista (¿Puedes identificarlos?)

```{r}
edificio <- list(direccion="Dinamarca 73", dimensiones=c(10, 15, 2.5), renta.mensual=6300)
edificio
```

## Listas

Existe otro operador de acceso: `$` 

```{r}
edificio$renta.mensual
edificio[3]
edificio[[3]]
```

## Listas

```{r}
names(edificio)
```

Se pueden agregar elementos a la lista

```{r}
edificio$dueños <- c("Ana", "Miguel")
names(edificio)
```

## Listas

Al igual que en el caso de los vectores, el índice negativo **remueve**

```{r}
edificio <- edificio[-3]
edificio
```


## Data frames

* Se podría argumentar, que cuando se piensa en análisis de datos, se piensa en "tablas" o en "bases de datos", la característica común es que son objetos rectangulares (de dos dimensiones).

* `R` proveé una abstración para los datos en formato rectangular llamado `data.frame`

```{r}
df <- data.frame(var.1=c('A', 'B', 'C', 'A'), var.2=c('hola', 'adios', 'ciao', 'juan'), var.3=c(1, 2, 3, 4.5))
df
```

## Data frames

La extracción ahora debe de hacerse en dos dimensiones (renglones, columnas)

```{r}
df[3,1]
```

Extraer un renglón

```{r}
df[3,]
```



## Data frames

Extraer una columna

```{r}
df[,3]
```

Se puede utilizar el nombre de la columna para extraer la columna completa

```{r}
df$var.3
```


## Data frames

La extracción "mágica" se preserva también en los `data.frame`s

```{r}
df[df$var.3 > 2,]
```


```{r}

df[df$var.1 == "A", "var.3"]
```

## Data frames

Así como los vectores (y sus derivados) tenían longitud, los `data.frame`s tiene **tamaño** y es bidimensional

```{r}
dim(df)
```



```{r}
nrow(df)
ncol(df)
```


```{r}
names(df)
```


# Ciencia de datos


## Actividades de la ciencia de datos

1. Leer un conjunto de datos
2. Limpiarlo
3. Manipularlo
4. Explorarlo
4. Guardarlo
4. Modelarlo
4. Comunicarlo
4. Productificarlo


## Dataset

* Vamos a utilizar un conjunto de datos (_data set_) que describe los accidentes en trenes en 2015. 

* Lo obtuve de esta página [FRA Office of Safety Analysis Web Site](http://safetydata.fra.dot.gov/officeofsafety/default.aspx)
    - En el menú de `Downloads` y seleccioné **Accident Data as reported by Railroads**.
    - Elegí los parámetros por default, y pedí que la descarga fuera en formato `TXT` (en realidad es un `csv`).


## Leer

El primer paso es _cargar_ el data set a `R`

```{r}
accidents.df <- read.csv(file="1417426.txt", header=TRUE, sep=",", quote="\"", as.is = TRUE)
# accidents.df
dim(accidents.df)
```

¿Cuántos accidentes están reportados? ¿Cuántas variables tiene el data set?

## Leer

La estructura del data set se puede obtener con `str`

```{r}
str(accidents.df)
```

El significado de cada columna se puede ver en el archivo `accfile_ThruMay2011.pdf` en la carpeta del proyecto.

## Leer

* `R` también puede leer datos desde la web, scrapear, usar bases de datos, leer archivos de Excel, etc. 

* Si tienes dudas podemos discutirlo al final de la clase. `(^_^)`

# Limpieza

## Manipular

* Como puedes observar, los datos (cuando existen), regularmente son una porqueria. Es necesario **manipularlos**: Limpiarlos  y acomodarlos para que puedan servir al análisis.

* Para esto utilizaremos dos _bibliotecas_ de funciones: `dplyr` y `tidyr`. 

* Siempre es útil tener a la mano [esto](https://docs.google.com/viewer?url=https%3A%2F%2Fwww.rstudio.com%2Fwp-content%2Fuploads%2F2015%2F02%2Fdata-wrangling-cheatsheet.pdf).

```{r}
library(dplyr)
library(tidyr)
```


## Manipular

Primero vamos a convertir el `data.frame` a una tabla de `dplyr`

```{r}
accidents <- tbl_df(accidents.df)
accidents

# Más poderoso que str()
# glimpse(accidents)  
```

Observa como cambió la presentación en el `repl` de la tabla.

## Manipular

* `dplyr` maneja 5 verbos para la manipulación de los datos.

    - `filter`
    - `select`
    - `mutate`
    - `arrange`
    - `summarize`

Además `dplyr` popularizó el operador de _entubamiento_ : `%>%`.
    
## Manipular

Nuestro plan de batalla será el siguiente:

1. Quitar las columnas que no nos parecen interesantes.
2. Ajustar el _tipo_ de las columnas para su mejor representación.
3. Crear y/o limpiar columnas

## Manipular

```{r}
accidents <- accidents %>%
  select(month=IMO, hour=TIMEHR, minutes=TIMEMIN, ampm=AMPM, car.initials.1=RRCAR1, car.number.1=CARNBR1, car.initials.2=RRCAR2, car.number.2=CARNBR2, accident.type=TYPE, cars.hazmat=CARS, cars.hazmat.damaged=CARSDMG, cars.hazmat.realeased=CARSHZD, persons.evacuated=EVACUATE, nearest.city=STATION, state=STATE, temperature=TEMP, visibility=VISIBLTY, weather=WEATHER, train.speed=TRNSPD, train.speed.type=TYPSPD, train.direction=TRNDIR, tonnage=TONS, train.type=TYPEQ, primary.cause=CAUSE, secondary.cause=CAUSE2, killed=CASKLD, injured=CASINJ, lat=Latitude, long=Longitud)

accidents
```


## Manipular

Muchas variables son categóricas, pero nuestro _data set_ las tiene como caracteres. Arreglémos eso.

```{r}
accidents <- accidents %>% 
  mutate(car.1 = paste(car.initials.1, car.number.1, sep="-")) %>%
  mutate(car.2 = paste(car.initials.2, car.number.2, sep="-")) %>%
  mutate_each(funs(as.factor), c(ampm, hour, minutes, month, nearest.city, state, car.1, car.2, accident.type))

## glimpse(accidents)

```

* Ejercicio: ¿Qué otras variables son categóricas? Modifica el código para que así lo sea.
* Ejercicio: ¿Cómo removemos `car.initials.x` y `car.number.x`?
* Ejercicio: Usando el pdf, ¿Cómo modificas el código para que incluya las etiquetas en lugar de los códigos?
* Ejercicio: La temperatura está en Fahrenheit ¿Cómo la transformarías a Celsius?


## Guardar

Con lo que hemos hecho, es mejor guardar el avance que llevamos. Así, si posteriormente queremos regresar a este estado (si nos equivocamos o algo parecido) podrémos hacerlo.

```{r}
saveRDS(object = accidents, file="accidents.clean.rds")
```

Esto lo guardará en binario, en un formato específico de `R`.

_Nota que_ `R` _también podrá guardar en Excel, csv, bases de datos, etc._

# Análisis

## Explorar: Estadistica descriptiva

Ahora estamos listos para analizar, el primer paso es limpiar nuestro ambiente (no necesario, pero ampliamente recomendado)

```{r}
#rm(list=ls())
```

Y luego leer nuestro `data.frame`

```{r}
accidents <- readRDS("accidents.clean.rds")
```

## Explorar: : Estadistica descriptiva

Primero veamos el _data set_ completo

```{r}
# summary(accidents)
```

## Explorar: : Estadistica descriptiva

Pero es posible responder preguntas más específicas:

* ¿Cuántos accidentes por estado y por tipo?

```{r}
accidents %>%
  group_by(state, accident.type) %>%
  summarize(n_obs = n())
```

## Explorar: : Estadistica descriptiva

* ¿Cuál es el Top 5 de estados por accidentes?

```{r}
accidents %>%
  group_by(state) %>%
  summarize(n_obs = n()) %>%
  arrange(desc(n_obs)) %>%
  head()
```

## Explorar: : Estadistica descriptiva

* ¿Cuál es el mes con más accidentes? ¿Cuál es la temperatura promedio?

```{r}
accidents %>%
  group_by(month) %>%
  summarise(n_obs = n(), mean.temperature = mean(temperature))
```

## Explorar: : Estadistica descriptiva

**Ejercicio:** ¿Cuál es el estado con más muertes? ¿Con más heridos? ¿La hora con mayor accidentes? 

## Exploración visual

Aunque ya vimos el sistema básico de graficación de `R`, ahora veremos dos _bibliotecas_ muy potentes: 

* `ggplot`
* `ggvis`

Ambas están basadas en algo que se llama **gramática de graficación** y la idea principal es estar agregando capa a capa los elementos de una gráfica (datos, ejes, metadata, etc)

```{r}
library(ggplot2)
library(ggvis)
```


## Explorar: ggplot  {.smaller}

Empecemos con algo sencillo: Temperatura por mes
```{r}
ggplot(data = accidents, aes(x=month, y=temperature)) + 
         geom_point(alpha=.4, size=4, color="#880011", position=position_jitter()) + 
           labs(x="Mes", y ="Temperatura (°F)") + 
          ggtitle("Temperatura 2015")
```

## Explorar: ggplot  {.smaller}


Para esta gráfica quizá es mejor mostrar un _boxplot_

```{r}
ggplot(data = accidents, aes(x=month, y=temperature)) + 
         geom_boxplot(outlier.colour = "blue") + 
           labs(x="Mes", y ="Temperatura (°F)") + 
          ggtitle("Temperatura 2015")
```


## Explorar: ggplot  {.smaller}


Pero extraño los puntos de temperatura...

```{r}
ggplot(data = accidents, aes(x=month, y=temperature)) + 
         geom_boxplot(outlier.colour = "darkred") + geom_jitter(alpha=0.3, shape=16, position=position_jitter(0.2), color="#880011") +
           labs(x="Mes", y ="Temperatura (°F)") + ggtitle("Temperatura 2015")
```

## Explorar: ggplot  {.smaller}

Si no nos gusta el _tema_ de la gráfica, podemos cambiarlo a uno que más nos guste. 

Por ahora bajemos temas de la red

```{r}
library(ggthemes)
```

Los diferentes temas se pueden ver [aquí](https://github.com/jrnold/ggthemes).

## Explorar: ggplot  {.smaller}

```{r}
ggplot(data = accidents, aes(x=month, y=temperature)) + 
         geom_boxplot(outlier.colour = "darkred") + geom_jitter(alpha=0.3, shape=16, position=position_jitter(0.2), color="#880011") +
           labs(x="Mes", y ="Temperatura (°F)") + ggtitle("Temperatura 2015") + theme_hc()
``` 

## Explorar: ggplot

```{r}
ggplot(data = accidents, aes(x=accident.type, y=killed)) + 
         geom_boxplot(outlier.colour = "darkred") +
           labs(x="Tipo de Accidente", y ="Decesos") + theme_hc()
``` 


## Explorar: ggplot

Es posible usar `dplyr` con `ggplot`

```{r}
accidents %>%
  group_by(state) %>% summarize(n_obs = n()) %>%  arrange(desc(n_obs)) %>%
  ggplot(aes(x=state, y = n_obs)) + geom_bar(stat="identity") + ggtitle("Accidentes por estado") + theme_hc() + labs(y="Número de Accidentes")
```

## Explorar: ggplot

Podemos profundizar el análisis, dividiendo por tipo de accidente

```{r, echo=FALSE, fig.heigh=8, fig.width=10}
accidents %>%
  group_by(state, accident.type) %>% summarize(n_obs = n()) %>%  arrange(desc(n_obs)) %>%
  ggplot(aes(x=state, y = n_obs)) + geom_bar(stat="identity") + ggtitle("Tipos de accidente por estado") + theme_hc() + 
  labs(x="Estados", y="Número de Accidentes") + facet_wrap(~accident.type)
```



# Comunicar


## Comunicar

Este documento en particular, funciona con una extensión del lenguaje [`markdown`](http://es.wikipedia.org/wiki/Markdown), llamada `Rmd`. Esta extensión permite _embeber_ código de `R` y ejecutarlo en el documento. 


## Comunicar

Además el documento que estás viendo utiliza tecnología de `RStudio` llamada [`shiny`](http://shiny.rstudio.com/) la cual agrega interactividad a los documentos, además de permitir aplicaciones web completas.

Puedes aprender más en esta liga [Interactive Documents](http://rmarkdown.rstudio.com/authoring_shiny.html).

# ¿Preguntas?

# ¡Gracias!
